Inventaris van het archief van het Nederlands Bibliotheek- en Lectuurcentrum (NBLC), (1900) 1972-1993 (1997)
Nationaal Archief, Den Haag
Nederlands Bibliotheek- en Lectuurcentrum (NBLC)
Nederlands Bibliotheek- en Lectuurcentrum
1900-1997
merendeel 1972-1993
I2621
42.00 meter; 1705 inventarisnummers.
Nationaal Archief, Den Haag
Nederlands Bibliotheek- en Lectuurcentrum (NBLC) (1900) 1972-1993 (1997) en gedeponeerde archivalia
Centrale Vereniging voor Openbare Leeszalen en Bibliotheken (CV)
Openbare Leeszaal Utrecht
Maatschappij tot Nut van 't Algemeen
Stichting Landelijke Bibliotheekcentrale en voorgangers
Bond van Openbare Leeszalen en Bibliotheken in de Provincie Zuid-Holland
Vereniging tot behartiging van de sociale en arbeidsrechtelijke belangen van het Personeel werkzaam in Openbare Bibliotheken (VPOB) en opvolger
Werkgeversorganisatie Bibliotheekwezen (WOB)
Dr. H.E. Greve
Mw. O.A.J. Mühlenfeld
M. Elsen
Mw. A.C. Gebhard
Mw. mr. M. Wijnstroom
Het Nederlands Bibliotheek- en Lectuur Centrum (NBLC), in 1972 ontstaan na een fusie van enkele algemene en confessionele organisaties op het terrein van het bibliotheekwerk, had tot taak om het openbare bibliotheekwerk in Nederland te bevorderen. Door landelijke samenwerking en centrale dienstverlening kon het NLBC en met name het bureau een positieve impuls geven aan bibliotheektechnische activiteiten waardoor een grote mate van normalisering en efficiency verkregen werd. Het archief van de NBLC is ingedeeld naar de onderdelen van de organisatie: de vereniging (de leden en het bestuur) en het bureau en zijn diensten. Per dienst/organisatieonderdeel zijn de archiefstukken gerangschikt in rubrieken. Binnen de rubrieken zijn de stukken chronologisch geplaatst. Bij dit archief zijn ook "gedeponeerde archivalia" geplaatst, zoals het archief van de Landelijke Bibliotheekcentrale en de collectie van het Bibliotheek Museum.
Archiefvorming
Geschiedenis van de archiefvormer
Voorwoord
De geschiedenis van het openbare bibliotheekwerk kent een geleidelijke ontwikkeling, waarin niettemin een aantal zeer cruciale momenten zijn te herkennen.
Een van die momenten is de vorming van het NBLC, het Nederlands Bibliotheek en Lektuur Centrum, in 1972, door de fusie van enkele algemene en confessionele organisaties op het terrein van het bibliotheekwerk. Deze landelijke samenwerking, maar vooral ook de activiteiten van het NBLC-bureau, hebben een geweldige impuls gegeven aan de groei van het openbare bibliotheekwerk in Nederland. Met name de centrale dienstverlening op het terrein van de bibliotheektechnische activiteiten droeg bij aan normalisering en vooral efficiency.
In 1994 werd deze ontwikkeling onderbroken. De Vereniging van Openbare Bibliotheken NBLC beperkte zich vanaf toen tot de taken van een branche-organisatie; de centrale dienstverlening werd voortaan uitgevoerd door de in dat jaar opgerichte Stichting NBLC, later Biblion bv.
De viering van het derde lustrum van de Vereniging NBLC biedt een goede gelegenheid om het archief van het NBLC over de periode 1972 - 1994 af te sluiten en over te dragen aan het Algemeen Rijksarchief, waar ook het archief van haar rechtsvoorganger de Centrale Vereniging voor Openbare Leeszalen en Bibliotheken (1908 - 1972) berust.
De Vereniging van Openbare Bibliotheken NBLC stelt de bereidwilligheid van het Algemeen Rijksarchief om ook dit archiefbestand op te nemen zeer op prijs.
Mr. J.-E. van der Putten
directeur
Voorgeschiedenis en oprichting van het NBLC
Nadat aan het einde van de 19e eeuw de eerste 'Openbare Leeszalen en Bibliotheeken' waren gesticht, ontstond bij de pioniers al snel de behoefte zich te onderscheiden van de zogenaamde volksbibliotheken.
Er waren drie groepen volksbibliotheken: die van de Maatschappij tot Nut van 't Algemeen, de zogenaamde Nutsbibliotheken, de protestants-christelijke en de katholieke bibliotheken.
Dr. H.E. Greve, die in 1906 promoveerde op het proefschrift Openbare Leesmusea en Volksbibliotheken en die gedurende enkele decennia zijn stempel drukte op het openbare bibliotheekwerk, zette zich sterk af tegen de volksbibliotheken omdat die zich beperkten tot ontspanningslectuur, geen deskundig personeel hadden en zich vooral richtten op de 'lagere sociale klassen'.
Het ontstaan van openbare bibliotheken naar het Britse model en met name de Rijkssubsidievoorwaarden van 1921, waarbij de openbare bibliotheken werden gesubsidieerd, brachten een aantal van deze bibliotheken ertoe zich om te vormen tot openbare bibliotheek. Daarnaast leidde particulier initiatief tot de oprichting van nieuwe confessionele openbare bibliotheken vanuit de gedachte dat niet alle lectuur geschikt was voor de geloofsgenoten.
Aanvankelijk waren er in het openbare bibliotheekwerk verschillende verenigingen actief:
De Centrale Vereniging voor Openbare Bibliotheken (CV), waarvan alle bibliotheken lid waren die aanspraak maakten op een rijksbijdrage en die op grond daarvan onder toezicht stonden van de Rijksinspectie voor het Openbare Bibliotheekwerk.
De Maatschappij tot Nut van 't Algemeen, met een afdeling Bibliotheekwerk, die de Nutsbibliotheken ondersteunde.
Het Christelijk Lektuur Centrum (CLC), een voortzetting van de Christelijke Bond van Openbare Leeszalen en Bibliotheken.
Het Katholiek Bibliotheek- en Lectuur Centrum (KBLC, vanaf 1972 KLC), dat zowel R.K. openbare leeszalen als R.K. volksbibliotheken onder zijn leden had.
De Protestantse Stichting tot bevordering van het Bibliotheekwezen en de Lectuurvoorlichting in Nederland was een organisatie die, uitgaande van de reformatorische vrijheid van onderzoek, vond dat protestantse christenen geen aparte bibliotheken moesten oprichten maar gebruik moesten maken van een algemene openbare bibliotheek.
Het Christelijk Jongeren Verbond (CJV) beheerde bibliotheken voor jongeren binnen het verband van de kerkelijke gemeenten.
De situatie was in de jaren vijftig van de 20e eeuw door deze omstandigheden tamelijk ondoorzichtig geworden. De bovengenoemde organisaties waren niet alleen actief in de belangenbehartiging van het bibliotheekwerk, maar ook in de ondersteuning van bibliotheken, met name op het terrein van de lectuurinformatie:
De katholieke Stichting IDIL (Informatie Dienst Inzake Lectuur), produceerde boekbesprekingen vanuit - een behoudende versie van - de eigen geloofsovertuiging.
Het CLC maakte de Konforma-boekbesprekingen vanuit een christelijke invalshoek.
De Protestantse Stichting maakte ter ondersteuning van een goede bibliotheekpraktijk en goed bibliotheekgebruik Prisma-boekbesprekingen, evenals keuzelijsten en andere promotiematerialen.
De Centrale Vereniging maakte boekbesprekingen, bibliografisch materiaal, promotiematerialen, adviseerde over beleid, bouw en inrichting van bibliotheken en organiseerde de in-service opleidingen.
Wat de situatie zo ingewikkeld maakte was, dat diverse bibliotheken lid waren van twee verenigingen: de Centrale Vereniging en een van de confessionele verenigingen, het Christelijk Lectuur Centrum of het Katholiek Lectuur Centrum. Veel bibliotheken, waaronder ook katholieke, maakten gebruik van de dienstverlening van het Protestantse Prisma. En tenslotte waren van de CV ook de functionarissen - de facto de directies - lid.
In de jaren zestig werd, onder druk van rijks- en lokale overheden, overal gefuseerd. De 'gemeenschappelijke' bibliotheek kwam tot stand, die uitdrukkelijk niet neutraal zou zijn, maar plaats zou bieden aan alle levensbeschouwingen. Het woord 'pluriformiteit' deed zijn intrede.
Eind jaren zestig was dit proces op gang gekomen en gingen er stemmen op om ook de landelijke verenigingen te laten fuseren. Er werd door de verenigingen een gezamenlijke commissie ingesteld om de onderhandelingen in gang te zetten, de Commissie Landelijke Samenwerking.
In dezelfde tijd deed zich een tweede ontwikkeling voor. Het aantal bibliotheken in steden en grotere dorpen was na de Tweede Wereldoorlog krachtig gegroeid en sinds de oprichting van Provinciale Bibliotheek Centrales (PBC's) rond 1960 werd ook het platteland ontsloten. Het gebruik van de bibliotheken nam gestaag toe, de middelen echter nauwelijks. Met name de personeelsvoorziening was ronduit slecht. Vaak waren de personeelskosten sluitpost op de begroting. Men werkte veel met niet of nauwelijks betaalde leerlingen die na voltooiing van hun opleiding moeilijk aan de slag kwamen.
Directies constateerden dat in alle bibliotheken werkzaamheden werden verricht, buiten de directe contacten met gebruikers, die veel efficiënter centraal uitgevoerd zouden kunnen worden: informatie verzamelen en verschaffen over nieuw verschenen boeken, catalogiseren en indelen enz.
Men besloot, nadat enkele alternatieven waren onderzocht, dat bij een eventuele fusie van de bovengenoemde verenigingen een 'centrale dienstverlening' tot stand zou moeten komen om deze werkzaamheden voor alle bibliotheken op één plaats uit te voeren. Daarnaast werd samen met de verenigingen van uitgevers en boekhandelaren de Nederlandse Bibliotheek Dienst (NBD) opgericht, die de door bibliotheken geselecteerde boeken - later ook andere materialen - zou leveren, bibliotheekklaar gemaakt, dat wil zeggen versterkt, eventueel gebonden, geplastificeerd en van uitleenmaterialen voorzien.
Een derde ontwikkeling was de betrokkenheid van de functionarissen. Openbare bibliotheken ontstonden grotendeels uit particulier initiatief. De betrokkenheid van de besturen was dan ook groot en hield in veel gevallen ook verregaande bemoeienis in met de dagelijkse gang van zaken.
De bibliothecarissen (d.w.z. de directies, anderen waren assistenten) waren vanaf het ontstaan vooral professionals waar het ging om de inhoud van het werk. Zelfs in de directie-opleiding van één jaar hield men zich enkele maanden bezig met bibliografisch werk! Maar vanaf de jaren zestig begon die professionaliteit zich uit te breiden tot de managementtaken die daarvoor, generaliserend gesproken, wat waren verwaarloosd.
Het spreekt vanzelf dat deze professionals in de nieuwe vereniging grote invloed wensten. Daarbij ontstonden twee stromingen waarvan er een vond dat de leden vertegenwoordigd moesten worden door de directies. De andere stroming vond dat bestuursleden dat moesten doen, terwijl de bibliothecarissen in een sterke aparte vereniging de besluitvorming over praktische zaken, zoals de centrale dienstverlening, op zich moesten nemen. Er werd een vereniging opgericht, de Vereniging van Functionarissen in Openbare Bibliotheken (VFOB) met als doel de inbreng van functionarissen, juist ook bij de onderhandelingen, te waarborgen.
In 1970 werd een ontwerp voor de nieuwe vereniging gepresenteerd, het Ontwerp van een landelijke vereniging voor het openbare bibliotheekwerk; nota uitgebracht door de commissie landelijke samenwerking. Over de uitgangspunten van de samenwerking en de positie van de fusiepartners was men het snel eens. De vraag waar de Centrale Dienstverlening (CDV) zou komen, binnen of buiten het NBLC, werd niet opgelost. Geadviseerd werd de CDV voorlopig bij het NBLC onder te brengen. Naderhand werd aan een commissie opdracht gegeven de vestigingsplaats en de functie van de CDV te onderzoeken. Dit onderzoek werd in 1978 afgesloten met als conclusie dat de situatie niet gewijzigd hoefde te worden. Maar het grootste breekpunt was de positie van de functionarissen. Een nieuwe commissie, de Commissie Vormgeving inzake de Structuur van een Landelijke Vereniging voor het Openbare Bibliotheekwerk, deed in het najaar van 1971 een voorstel op basis waarvan op 8 april 1972 de landelijke overkoepelende vereniging van openbare bibliotheken in Nederland, het Nederlands Bibliotheek- en Lektuur Centrum (NBLC) werd opgericht. De nieuwe organisatie fungeerde tevens als beroepsorganisatie van de functionarissen werkzaam bij deze instellingen.
Doel van het NBLC
In de statuten wordt het doel van de vereniging als volgt geformuleerd: het zonder commercieel oogmerk bevorderen van:
een optimaal functioneren van het openbare bibliotheekwerk in Nederland
de integratie en de samenwerking van de verschillende typen bibliotheken, te weten de openbare, wetenschappelijke en speciale bibliotheken
behartiging van de belangen der volksbibliotheken
samenwerking met andere organisaties en instellingen, die werkzaam zijn op het terrein van het bibliotheek- en boekwezen in de ruimste zin
kontakten met organisaties en instellingen die zich geheel of gedeeltelijk bezighouden met opvoeding, vorming en of ontspanning
belangstelling voor het gedrukte woord en andere aan het bibliotheekwerk en de lectuurvoorziening verwante media
opleiding en vorming van bibliotheekpersoneel
de bibliotheekwetenschap.
Dit doel wordt nagestreefd op een wijze die de deelneming van de verschillende levensovertuigingen tot haar recht doet komen.
De vereniging tracht haar doel te bereiken door:
het instandhouden van een centraal verenigingsbureau en een centraal dienstverleningsapparaat
lectuurvoorlichting, waaronder een recensiedienst
de opneming van levensbeschouwelijk gerichte studie- en communicatiecentra
het onderhouden van werkgroepen ten behoeve van speciale onderdelen van het werk.
kommissiewerk
het bepleiten van de belangen van het openbare bibliotheekwezen bij overheidsorganen en vakorganisaties
de uitgave van geschriften
andere wettige middelen die bevorderlijk kunnen zijn voor het bereiken van het doel.
Structuur van het NBLC
De Vereniging
Het NBLC heeft een vereniging waarvan zowel bibliotheken als bibliothecarissen lid kunnen worden. Het hoogste orgaan binnen de vereniging is de algemene ledenvergadering. Tijdens deze vergaderingen beslissen de leden over de jaarstukken, beleidsnota's en zaken verband houdend met de CDV. Persoonlijke leden kregen één stem(punt), de stemmen van de instellingen werden op basis daarvan vastgesteld, zodanig dat het totaal aantal stemmen van instellingen en persoonlijke leden gelijk was. De leden van het NBLC benoemen tijdens algemene vergaderingen uit hun midden het bestuur.
Ook het bestuur werd paritair samengesteld uit bestuurders en functionarissen van openbare bibliotheken. Daarnaast kregen vertegenwoordigers van de organisaties die hun bibliotheekwerk onderbrachten bij het NBLC zitting in het bestuur.
Binnen de vereniging was een plaats voorzien voor een aparte vereniging van functionarissen van openbare bibliotheken. Dit Studiecentrum van Functionarissen (STUF) streefde de volgende doelen na:
het bevorderen van deelname van functionarissen aan de voorbereiding van het landelijk beleid inzake het openbare bibliotheekwerk
het activeren van de bestudering van onderwerpen die van belang zijn voor de bevordering van het openbare bibliotheekwerk
het bieden van mogelijkheden voor ontmoeting en gedachtenuitwisseling tussen functionarissen
het bestuderen van de positie van de functionaris in de openbare bibliotheken.
Het studiecentrum tracht deze doelen onder meer te verwezenlijken door bijeenkomsten op regionaal niveau.
Kandidaten voor functionarissenzetels in het NBLC-bestuur worden voorgedragen door het Studiecentrum voor Functionarissen.
Binnen de vereniging werden twee Studie- en Communicatiecentra (KLC en CLC) opgericht die vanuit hun katholieke, resp. christelijke achtergrond bij zouden moeten dragen aan een pluriform beleid, resp. pluriforme producten. Het CLC en het KLC kregen ook een dubbele vertegenwoordiging in het algemeen bestuur, evenals de Maatschappij tot Nut van 't Algemeen en het C.J.V. Deze organisaties werden allen buitengewoon lid met stemrecht. De Protestantse Stichting stemde niet in met het gekozen model en nam daarom geen deel aan de nieuwe vereniging.
Binnen het NBLC bestonden drie secties voor bibliothecarissen met een bepaald specialisme: de sectie Jeugdbibliothecarissen, de sectie Muziekbibliothecarissen en de sectie Bibliotheekwerk voor Bejaarden, Zieken en Gehandicapten (BEZIG). Later kwam daar de sectie Schoolmediatheekwerk bij.
Het NBLC-bestuur kan bepaalde taken en bevoegdheden delegeren aan zogenaamde beleidsinstellingen. Er fungeerden onder andere de volgende beleidscommissies: de Beleidscommissie Volksbibliotheken, de redactie van Bibliotheek en Samenleving, het verenigingstijdschrift van het NBLC, de Beleidscommissie Schoolmediatheken en de Beleidscommissie Centrale Dienstverlening.
De vereniging kende ook werkgroepen en commissies, zowel permanent als ad hoc.
Het NBLC-bureau
Het NBLC beschikt over een bureau dat voornamelijk belast is met de voorbereiding en uitvoering van beleidsbeslissingen van de vereniging. Daarnaast worden door het bureau verenigingstaken als belangenbehartiging en activiteiten voor de centrale dienstverlening uitgevoerd.
Organisatie
Sector Centrale Dienstverlening, waartoe de volgende diensten behoorden: lectuurinformatie, documentatie, audiovisuele materialen, automatisering.
Sector Verenigingszaken met de volgende diensten: algemene bibliotheekzaken, leesbevordering, scholing en communicatie, schoolmediatheekwerk, boek en jeugd, de vakbibliotheek en na de fusie met de LBC de wisselcollecties.
Sector Bureauzaken met de voorwaardenscheppende diensten: uitgeverij (beheert het uitgeversfonds van het NBLC; later dienst distributie) administratie en productie (met een eigen drukkerij) en later de echte dienst uitgeverij.
De leiding van het bureau berust bij de directeur van de vereniging. Elke sector werd geleid door een adjunct-directeur. De staffuncties financiële zaken, juridische zaken en personeelszaken en ook de studie- en communicatiecentra CLC en KLC vielen rechtstreeks onder de algemeen directeur.
De belangen van het personeel werden behartigd door een ondernemingsraad en enkele ombudsfunctionarissen. Ter bevordering van de onderlinge sociale contacten functioneert een zelfstandige personeelsvereniging.
Taken
Uitgangspunt voor de Sector Centrale Dienstverlening is het maken van producten die van direct nut zijn voor het werk van openbare bibliotheken. Om redenen van efficiency, kostenbeheersing en kwaliteitsverhoging is de productie gecentraliseerd bij het NBLC-bureau. De producten waren: aanschafinformaties, titelbeschrijvingen en documentatiemappen. De centrale dienstverlening was kostendekkend.
De taken van de Sector Verenigingszaken zijn: belangenbehartiging, spreekbuis voor de bibliotheken, informatie bieden, scholing, uitgave van vakbladen en na de fusie met de LBC van wisselcollecties in 'schaarse' talen.
Met uitzondering van de belangenbehartiging en de woordvoerderstaken, waarvoor de leden contributie betaalden, werd deze sector grotendeels gesubsidieerd door het Rijk.
De Sector Bureauzaken ondersteunde al deze activiteiten met een tekstverwerkingsafdeling, een drukkerij, interne postvoorziening en externe expeditie en de financiële en personeelsadministratie. Verder werden vakpublicaties uitgegeven, evenals materialen voor specifieke doelgroepen, die voor een commerciële uitgeverij niet rendabel waren. Voor deze categorie uitgaven werd subsidie verworven, de andere bureautaken werden kostendekkend uitgevoerd.
Organisatorische wijzigingen 1972-1993
De Vereniging
In 1987 werd de structuur van de Vereniging gewijzigd. Het Studiecentrum voor Functionarissen (STUF) bestond aanvankelijk vooral uit directies die zich sterk hadden gemaakt voor de functionarisseninbreng. Toen die binnen de nieuwe structuur naar tevredenheid geregeld was, wilden zij het Studiecentrum opheffen. Een groep jonge bibliothecarissen uit het midden- en lagere kader, verzette zich hiertegen en richtte een nieuw STUF op, met een nieuw bestuur en nieuwe aandachtsgebieden, zoals de plaats van vrouwen in het vak, democratisering van de instellingen, loopbaanbegeleiding enz. In de loop van de jaren tachtig ontstond steeds meer bezwaar tegen het feit dat functionarissen die in de bibliotheken geen beleidsverantwoordelijkheid droegen in de ledenvergadering invloed konden uitoefenen op het beleid van de vereniging.
Daarnaast ontstond er bij de kleinere zelfstandige bibliotheken, met een eigen directie en niet aangesloten bij een Provinciale Bibliotheek Centrale, bezwaar tegen de zeer lage NBLC-contributie voor aangesloten bibliotheken. Bibliotheken met een zelfde werkgebied maar een eigen directie betaalden vele malen meer contributie, terwijl de rechten gelijk waren. En tenslotte vond men dat de structuur meer 'bij de tijd' gebracht moest worden. Voor dit laatste bezwaar, dat het vaakst werd geuit, werden echter de minste argumenten aangevoerd.
Het resultaat was dat in 1987 de persoonlijke leden, overigens zonder veel weerstand, uit de vereniging verdwenen, terwijl ook een nieuwe contributieregeling werd vastgesteld. Een poging ook de positie van de buitengewone leden met stemrecht en dus ook van de Studie- en Communicatiecentra te herzien had geen succes.
De actieve functionarissen werden lid van de NVB (Nederlandse Vereniging van Bibliothecarissen, Documentalisten en Literatuuronderzoekers) en vormden daarin een afdeling Openbare Bibliotheken.
Fusie met de LBC
De Landelijke Bibliotheek Centrale (LBC) was een voortzetting van de Centrale Vereniging voor Reizende Bibliotheken, aanvankelijk ingesteld om de kleine (volks)bibliotheken te ondersteunen met wisselcollecties. Ook werden individuele aanvragen vanuit dezelfde bibliotheken behandeld. In de jaren tachtig werd geëxperimenteerd met nieuwe media: de eerste CD's, beeldplaten, kleine handcomputers enz. omdat het zinvol bleek nieuwe materialen uit te proberen in verschillende bibliotheken, maar de aanschaf te beperken tot slechts een collectie.
In 1988 werd een nieuw gebouw in gebruik genomen in Almere, maar tegelijk werd door het ministerie van Welzijn Volksgezondheid en Cultuur aangekondigd dat de LBC diende te fuseren met het NBLC. Op 15 december van datzelfde jaar werd de fusieovereenkomst getekend. De LBC werd een van de diensten van de Sector Verenigingszaken, maar zou tot 1994 in Almere gevestigd blijven. In de loop van de daaropvolgende jaren werd bij de wisselcollecties het accent verlegd van algemene naar specifieke collecties: de bijzondere of exotische talen. Bijna vanzelfsprekend vloeide hieruit dienstverlening voor asielzoekers voort.
NBLC-Systemen BV
Ook in 1988 werd een besloten vennootschap opgericht waarin enerzijds de verkoopactiviteiten van Bomefa, een producent van bibliotheekmeubilair, werden overgenomen en uitgebreid tot een volledige dienstverlening op het terrein van bibliotheekinrichting en anderzijds activiteiten op het terrein van automatisering werden ontwikkelt. Dit laatste bedrijfsonderdeel is echter nauwelijks van de grond gekomen en inmiddels weer verdwenen.
Opsplitsing van het NBLC
een Holding met een algemeen directeur
een Vereniging NBLC die de belangen van het openbare bibliotheekwerk behartigt, de gezamenlijke strategie uitstippelt, bibliotheken adviseert op diverse terreinen, een vakblad uitgeeft en via vakbibliotheek en infolijn informatie aanbiedt
NBLC-Systemen BV.
Tijdens deze reorganisatie werden de statuten ingrijpend gewijzigd. De Stichting kreeg een Klantenberaad, waarin alle bibliotheektypen waren vertegenwoordigd.
Ook de positie van het CLC, het KLC en de Maarschappij tot Nut van 't Algemeen onderging een belangrijke wijziging. De laatste had al laten weten dat ze haar aandeel in de organisatie wilde opgeven mits het CLC en het KLC dat ook deden. Dat had heel wat voeten in de aarde, maar tenslotte werd besloten dat de Studie- en Communicatie Centra binnen het bureau zouden worden opgeheven. In plaats daarvan werd een Adviesraad voor godsdienst en levensbeschouwing opgericht met vertegenwoordigers uit de belangrijkste levensbeschouwelijke groepen en de vertegenwoordiging in het bestuur werd teruggebracht tot één plaats op voordracht van de Adviesraad.
Huisvesting
In 1972 was het NBLC gehuisvest in enkele grote woningen, verbouwd tot kantoren, aan de Bezuidenhoutseweg in Den Haag.